臺灣新竹地方法院民事裁定  
111年度小上字第23號
上  訴  人  黃俊瑛  
被 上 訴人  張智鈞  
上列當事人間請求給付遲延金等事件，上訴人對於民國111年2月
10日本院竹東簡易庭110年度竹東小字第259號小額訴訟事件第一
審判決不服提起上訴，本院裁定如下：
　　主　文
上訴駁回。
第二審訴訟費用新臺幣壹仟伍佰元由上訴人負擔。
　　理　由
一、按對於小額程序第一審裁判之上訴，非以其違背法令為理由
    ，不得為之；上訴狀內應記載上訴理由，表明下列各款事項
    ︰㈠原判決所違背之法令及其具體內容及㈡依訴訟資料可認為
    原判決有違背法令之具體事實，民事訴訟法第436條之24第2
    項、第436條之25分別定有明文。而所謂判決違背法令，係
    指判決不適用法規或適用不當，於小額事件之上訴程序準用
    之，民事訴訟法第468條、第436條之32第2項復有明文。再
    以判決不適用法規或適用不當為上訴理由時，其上訴狀或理
    由書應有具體之指摘，並揭示該法規之條項或其內容，若係
    成文法以外之法則，應揭示該法則之旨趣，倘為司法院解釋
    或本院之判例，則應揭示該判解之字號或其內容，或揭示如
    何當然違背法令之事實，上訴狀或理由書如未依此項方法表
    明者，即難認為已對第一審判決之違背法令有具體之指摘（
    最高法院71年度台上字第314號裁判參照）。另同法第468條
    規定：判決不適用法規或適用不當者，為違背法令。及同法
    第469條所列各款：㈠判決法院之組織不合法者、㈡依法律或
    裁判應迴避之法官參與裁判者、㈢法院於權限之有無辨別不
    當或違背專屬管轄之規定者、㈣當事人於訴訟未經合法代理
    者、㈤違背言詞辯論公開之規定者及㈥判決不備理由或理由矛
    盾者等情形，為當然違背法令。惟於小額訴訟程序中，關於
    上訴程序部分，依第436條之32第2項規定，準用同法第468
    條及第469條第1款至第5款，而第469條第6款則不在準用之
    列，蓋小額訴訟程序之判決書得僅記載主文而就當事人有爭
    執事項，僅於必要時得加註理由要領而已（民事訴訟法第43
    6條之18第1項參照），復參酌民事訴訟法第436條之32第2項
    之立法理由係謂「不以判決不備理由或理由矛盾之違背法令
    之規定，作為上訴第二審之理由」等語。是於小額事件中所
    謂違背法令，並不包含認定事實錯誤、取捨證據不當或就當
    事人提出之事實或證據疏於調查或漏未斟酌之判決不備理由
    情形。換言之，於小額訴訟事件之上訴程序，不得以民事訴
    訟法第469條第6款之「判決不備理由或理由矛盾」為由，指
    摘原判決為當然違背法令。另按上訴不合法者，第二審法院
    應以裁定駁回之，為民事訴訟法第444條第1項前段所明定，
    此規定依同法第436條之32第2項規定，於小額事件之上訴程
    序準用之。
二、本件上訴人對原審小額訴訟之第一審判決於法定期間內提起
    上訴，核其上訴狀之主張，其上訴理由略以：
　㈠本件不動產買賣係由上訴人委任訴外人夏雅玲處理，因此上
    訴人不清楚細節，惟原審並未釐清上開委任關係。且原判決
    理由認定之事實亦與上訴人所提出之證物有不符之處，亦未
    傳喚訴外人夏雅玲到庭作證說明。另上訴人於原審審理期間
    亦多次陳明證人吳文媛、謝文正之證述有所矛盾之處，然原
    審亦無視上訴人之陳述，即草率做出與事實不符之判決，一
    昧偏袒被上訴人及證人吳文媛、謝文正之陳述，是原判決認
    定之內容，顯有違誤。
　㈡原判決程序事項認定上訴人原審聲明第3項內容屬事實上之陳
    述，經當庭闡明後，上訴人迄未補正，因此於程序事項駁回
    上訴人原審第3項聲明之請求。惟上訴人已於民國110年12月
    1日陳報狀內說明原審第3項聲明為：「交屋日，應以被告口
    頭同意110年7月4日為最終買賣契約合議結果。被告不得再
    以書面買賣契約書中交屋日為110年6月25日名義，向任一方
    要求收取交屋延遲金」（見原審卷第196頁），可見上訴人
    已就原審第3項聲明補正。其後原審亦未提出需要補正之通
    知，代表原審法院認定此項聲明已符法定程式，而應予審酌
    。然原審卻未就交屋日是否為兩造簽約前同意之2個月，即
    原審第3項聲明應審酌之部分進行釐清，即屬漏未審理。
　㈢而原判決依據證人吳文媛、謝文正等2人之證詞，逕以推斷上
    訴人訂定特約條款之目的，僅係為避免跨越房地合一稅新制
    ，且買賣契約書訂定尾款應於110年6月25日前給付，並於被
    上訴人未依特約條款第1條約定付清全部款項，經上訴人依
    特約條款第3條約定解除契約後，上訴人始得請求遲延給付
    價款之遲延金，然上訴人當時並未解除契約，自不得再依特
    約條款請求遲延金等節，認定上訴人之請求並無依據。然實
    際因證人吳文媛、謝文正等2人之證詞與事實有違，並經上
    訴人於原審陳明在案，該等證述與上訴人所提出之證物不符
    ，惟原審仍未採信上訴人所提出之證物，而逕予採信證人吳
    文媛、謝文正等2人之證述，應不合理：
　⒈上訴人從未向被上訴人、仲介公司或代書表示過特約條款之
    用意僅係避免跨越房地合一稅新制，上訴人雖有特別向仲介
    公司交代不得跨越房地合一稅新制，惟並非說明僅係避免跨
    越房地合一稅新制，二者意義截然不同。是上訴人既從未告
    知僅係避免跨越房地合一稅新制之意思，即代表並未約定其
    他意思，因此特約條款合計3條約定內容，僅係表彰該等約
    定字面上之意義。
　⒉依證人謝文正之證詞，亦未傳達上訴人訂定特約條款之用意
    僅係避免跨越房地合一稅新制之意思。實際上特約條款第1
    條雖係針對被上訴人之付款能力所作之約定，然被上訴人無
    法依第1條約定如期入款，證人謝文正即有向上訴人告知之
    義務，然證人謝文正自始並未通知上訴人。且另兩造訂定特
    約條款時，訴外人夏雅玲已明確向證人謝文正表達需被上訴
    人付清全部購屋款項後始得辦理過戶及交屋之意思表示，是
    證人謝文正嗣後擅自解讀先完成貸款即可交屋，並將此一訊
    息通知被上訴人，亦與上訴人無關。
　⒊原判決認定兩造約定之尾款付款日期應於110年6月25日，然
    上訴人未曾與被上訴人為此等約定，是原判決上開陳述屬憑
    空捏造，並無此事發生。關於付款規定，已於特約條款第1
    條約定被上訴人應於110年6月10日前完成全部款項支付，即
    證明不論是尾款或頭期款，一律於約定日期前完成支付。因
    此被上訴人於110年6月16日始完成全部款項之支付，即屬違
    約，上訴人請求被上訴人給付遲延金，即有理由。
　⒋倘上訴人簽訂特約條款之目的係避免跨越房地合一稅新制，
    則僅需特約條款第2、3條約定便可達成，自無第1條約定之
    必要，故原判決之推論，不合邏輯。因原買賣契約書規定係
    上訴人需先完成過戶後，被上訴人始得付清款項，故上訴人
    方訂定特約條款第1條，表示需先收受被上訴人全部購屋款
    項，若無，則上訴人可依特約條款第3條約定無條件解除契
    約，代表上訴人要求先收到全部款項方辦理過戶。且依特約
    條款第3條約定，上訴人係得解除契約，並非一定要選擇解
    約，自可選擇不要解約，而僅請求被上訴人給付遲延金，是
    上訴人有充足理由要求被上訴人支付遲延金，原判決應有違
    誤。
　㈣原判決認定被上訴人所收受之交屋遲延金為仲介所給付，並
    經上訴人同意從仲介費中扣除，自無無效或得撤銷之情形，
    因此上訴人請求返還遲延金為無理由等情。然原審因屬未實
    際詳閱上訴人之書證，始草率做出此等認定，上訴人從未同
    意給付交屋遲延金予被上訴人，原判決認定之內容邏輯不符
    。且上訴人於簽約後，幾乎全部均爭執交屋日之訂定，並無
    原判決所認定同意與證人謝文正協議之保證，證人謝文正於
    交屋前，亦僅係向上訴人表示自願給付被上訴人交屋遲延金
    ，未曾表示從仲介費中扣除，而係表示仲介公司會自行吸收
    。既然仲介方自願給付被上訴人交屋遲延金，自然係仲介與
    被上訴人之間之事。然最後於110年7月5日收受之仲介服務
    費收據金額為新臺幣（下同）285,000元，而非上訴人原先
    所給付之仲介服務費300,000元，可見仲介公司認定所收受
    之服務費為285,000元，表示仲介陳稱要自行給付被上訴人
    交屋遲延金，最後卻以上訴人交付之款項給付被上訴人，自
    非合理。
　㈤綜上，為此提起上訴，並聲明：
　⒈原判決不利於上訴人部分（關於駁回原告起訴狀中訴之聲明
    第3項）應廢棄並發回審理該部分。
　⒉原判決不利於上訴人部分（關於駁回原告起訴狀中訴之聲明
    第1項）變更有利於上訴人判決，如起訴狀訴之聲明第1項。
　⒊原判決不利於上訴人部分（關於駁回原告起訴狀中訴之聲明
    第2項）變更有利於上訴人判決，如起訴狀訴之聲明第2項。
　⒋原判決不利於上訴人部分（關於駁回原告起訴狀中訴之聲明
    第4項）變更有利於上訴人判決，如起訴狀訴之聲明第4項。
三、經查：
　㈠上訴意旨指摘原審未經適當闡明即於原判決程序事項中駁回
    上訴人原審第3項聲明部分：查本件上訴人於起訴時，其訴
    之聲明第3項係聲明：「交屋日，以被告口頭同意110年7月4
    日為最終買賣契約合議結果。被告不得再以書面買賣契約書
    中交屋日為110年6月25日名義，向任一方要求收取交屋延遲
    金」等語（見原審卷第11頁），經原審於110年11月4日調解
    程序中向上訴人闡明上開第3項聲明僅係事實上之陳述，非
    謂民事訴訟上之請求或聲明等情，有調解程序筆錄可憑（見
    原審卷第171頁）。惟上訴人經原審曉諭後，僅於110年12月
    1日以民事陳報狀具狀說明上開第3項聲明應更正為：「交屋
    日，應以被告口頭同意110年7月4日為最終買賣契約合議結
    果。被告不得再以書面買賣契約書中交屋日為110年6月25日
    名義，向任一方要求收取交屋延遲金」等語（見原審卷第19
    6頁），顯見上訴人僅為部分文字上之修正，自難謂已就上
    開聲明不完備之處予以補充及說明。是原審既向上訴人闡明
    前開聲明於訴訟程序上有何不明瞭或不完足之部分後，上訴
    人迄未予任何補充或說明，則原審斟酌上情，認前開聲明於
    訴訟程序上並未合法，並於程序事項中予以駁回，而未就實
    體法律關係上斟酌有無理由，自難謂屬漏未判決之情形。
　㈡原判決就兩造所為主張，依法定證據之調查程序，並依調查
    之結果，認定兩造於110年5月5日就不動產買賣契約另簽定
    特約條款，其中固約定被上訴人如未於110年6月10日前完成
    付款或上訴人未於110年6月25日前辦理過戶，上訴人均得解
    除契約，並由被上訴人負擔因此產生之費用等節。惟依證人
    吳文媛、謝文正等2人證述之內容，可見上開特約之目的係
    為避免自110年7月1日起適用房地合一新稅制之課徵為目的
    ，且依銀行撥款流程，需待不動產辦理過戶及設定抵押權後
    ，始能進行撥款等情形。佐以兩造間於110年6月10日完成不
    動產之過戶程序，並於110年6月16日完成銀行撥款後，上訴
    人亦未依特約條款約定主張解除契約，是兩造之契約關係應
    回歸原買賣契約書約定之方式處理，而依買賣契約書約定尾
    款應於110年6月25日前交付，是被上訴人上開付款時間並未
    違反兩造約定。另上訴人於交屋時對於結算表關於交屋遲延
    金之給付記載內容簽認，可見上訴人已知悉並同意交屋遲延
    金15,000元係由仲介自行支付予被上訴人，是仲介於收受上
    訴人給付之300,000元服務費後，自行將已收取之服務費提
    撥其中15,000元交付予被上訴人作為交屋遲延金，應無不妥
    。故上訴人依買賣契約書約定請求被上訴人給付違約金45,0
    00元，及請求被上訴人返還交屋遲延金15,000元，均屬無據
    ，經核並無違誤之處。
　㈢上訴意旨所指摘原審有漏未判決、未予採納上訴人所提出之
    事證、未傳喚證人夏雅玲之聲請，及前開認定之事實與上訴
    人所提出之證據不符等節，無非係就原審取捨證據、認定事
    實之職權行使進行指摘，或表明對於原判決不服之陳述，究
    非法律適用問題。此外，上訴人所提上訴狀泛言為上開指摘
    ，惟均無提及原審判決有何民事訴訟法第469條第1款至第5
    款之當然違背法令情形，亦未揭示法規之條項、內容，或成
    文法以外之法則之旨趣、司法院解釋、最高法院判例之判解
    字號或其內容，以具體指摘原審判決有不適用法規或適用法
    規不當之處，且就整體訴訟資料亦無從認定原審判決有何違
    背法令之具體事實，自難認已於上訴狀內依法對原審判決之
    如何違背法令已有具體指摘，亦無從認為原審判決有何不適
    用法規或適用法規不當之情形，揆諸前揭說明，應認上訴人
    提起本件上訴，未具上訴之合法程式。
四、綜上所述，上訴人之上訴理由僅係就原審判決所為事實認定
    之職權行使，指摘為不當，又上訴人復未提出其他事由，指
    摘原判決有何違背法令之具體內容，自難謂已合法表明上訴
    理由。依上開規定，本件上訴為不合法，應予駁回。
五、本件第二審裁判費為1,500元，應由上訴人負擔，爰裁定第
    二審訴訟費用額如主文第2項所示。
六、末按當事人於小額訴訟第二審程序不得提出新攻擊或防禦方
    法，民事訴訟法第436 條之28定有明文。查上訴人於本件提
    起上訴後之111年6月6日具狀提出訴外人夏雅玲簽名之證詞1
    份（見本院卷第55至58頁），乃屬未於第一審程序提出之新
    攻擊方法，為小額訴訟第二審程序所禁止，本院自無加以審
    酌之餘地，併此敘明。
七、據上論結，本件上訴不合法，依民事訴訟法第436條之32第1
    項、第2項、第444條第1項前段、第436條之19第1項、第95
    條、第78條，裁定如主文。
中　　華　　民　　國　　111 　年　　9 　　月　　2 　　日
                  民事第一庭審判長法      官  林南薰
　
　　　　　　　　　　　　　　　　　法　    官  張詠晶
  
　　　　　　　　　　　　　　　　　法　    官　蔡欣怡
以上正本係照原本作成。　　　　　　　　　　　　　　　　　
不得抗告。
中　　華　　民　　國　　111 　年　　9 　　月　　5 　　日
                                  書  記  官  吳雅真